臺灣嘉義地方法院民事裁定
110年度勞小抗字第1號 
抗  告  人  長安實業有限公司

法定代理人  廖倚宏
相  對  人  陳佳琳

上列當事人間請求給付違約金事件，抗告人對於民國110年9月30
日本院所為第一審裁定提起抗告，本院裁定如下：
    主  文
原裁定廢棄。
抗告程序費用由相對人負擔。
    理  由
一、抗告意旨略以：
  ㈠兩造前於鈞院109年度勞簡專調字第23號之勞動事件(下稱前
    案勞動事件）調解成立，並簽立勞動調解筆錄（下稱系爭調
    解筆錄)。抗告人於原審以系爭調解筆錄第4條約定作為請求
    權依據，向鈞院提出依和解契約之法律關係，請求相對人給
    付違約金新臺幣（下同）8萬元，然原審裁定「調解聲請駁
    回」。
  ㈡系爭調解筆錄第4條約定：「聲請人(即本件相對人)同意於本
    件調解成立之後，對其於相對人(即本件抗告人)任職期間之
    勞動事項、相對人之營業事項不為檢舉，倘有該行為，聲請
    人即應給付相對人捌萬元。」等語，其原意係因抗告人憂心
    在前案勞動事件結束後，相對人又會再以其他事由檢舉抗告
    人，故在系爭調解筆錄載明上開約定，該約定與前案勞動事
    件無涉。且既已約定「本件調解成立後」等語，可證與兩造
    間原本之勞動爭議並無相牽連，僅為一般民法上之行為不行
    為，並以創設民法和解契約之一般債務不履行取代原先之勞
    動事件之性質，是系爭勞動調解筆錄第4條約定自與勞動事
    件法無涉。抗告人係基於民法和解契約內容為請求權而起訴
    ，並多次向原審表示非屬勞動事件，惟原審單憑請求權基礎
    係系爭調解筆錄第4條，而形式認定本件為勞動事件，適用
    勞動事件法之條文並以裁定駁回，未詳加認定本件事件性質
    ，顯係速斷，是原審裁定就事件定性上已有違誤。
  ㈢原審裁定雖認本件之請求權基礎即系爭調解筆錄第4條為附有
    條件之強制執行名義，而認應另行訴請確認等語，然抗告人
    所提出之訴訟係為給付之訴，而給付之訴本身即含有確認之
    訴之性質存在，就相對人是否違反系爭調解筆錄第4條約定
    ，於給付之訴之内容中自為先決判斷條件。再者，原審裁定
    認系爭調解筆錄第4條為附條件之強制執行名義，惟其條件
    是否成就或是已達給付之狀況，亦需透過一般民事訴訟為斷
    ，法院本得就相對人是否違反約定及是否依約給付違約金進
    行審判，而提起訴訟應為當事人解決紛爭之最終途逕，而非
    予以加之限制。退步言，勞動調解筆錄確實與確定判決具有
    同一效力而得逕為強制執行，然原審裁定亦認執行法院不得
    對系爭調解筆錄第4條為實質審查，抗告人以一般民事訴訟
    提起給付之訴，其中本含有確認之性質，且按民事訴訟法第
    199條規定，審判長具有闡明權利，如在訴訟程序進行中，
    審判長對於抗告人所提出訴之聲明或請求權基礎認有變更之
    可能，抗告人亦能透過民事訴訟法第255條第1項但書進行訴
    之追加或是變更，是本件仍有受裁判之必要性。
  ㈣本件既非勞動事件法所稱之基於勞動關係所生之爭議，自無
    適用勞動事件法之餘地。本件抗告人所提出為「民事起訴狀
    」，於起訴狀中載明本件係為基於和解契約之請求權，自非
    勞動事件法第2條所稱勞動事件，然原審裁定未查於此，而
    將本件之程序適用勞動事件法，以「調解聲請駁回」為裁定
    主文，認事用法有所違誤。
  ㈤綜上，原審裁定就本件民事案件自定性已有所違誤，而致本
    件以勞動事件法視為調解聲請並予以駁回，是原審裁定之認
    事用法有所違誤，爰提出抗告，聲明：原裁定廢棄，由鈞院
    以民事訴訟程序進行審理。
二、本院之判斷：
　㈠抗告人主張本件非屬勞動事件部分：
  ⒈按基於勞工法令、團體協約、工作規則、勞資會議決議、勞
    動契約、勞動習慣及其他勞動關係所生民事上權利義務之爭
    議，為勞動事件，勞動事件法第2條第1項第1款定有明文。
    依該條款之立法理由，認為勞資雙方當事人間關於勞動關係
    之一切民事爭議，均宜由勞動法庭以專業、迅速之程序處理
    ，故增列「其他勞動關係所生民事上權利義務爭議」之概括
    規定，以求周延。參以勞動事件法為了將與勞資爭議相關之
    民事爭議或侵權行為爭議，亦能由勞動法庭以專業、迅速之
    程序處理，故於同法第2條第1項第2款、第3款，將「其他建
    教合作關係所生民事上權利義務之爭議」、「其他因勞動關
    係所生之侵權行為爭議」，亦納入勞動事件法之範圍，應依
    勞動事件法之規定處理。
  ⒉而當事人基於私法自治及契約自由原則，固得自行決定契約
    之種類及內容，以形成其所欲發生之權利義務關係，但勞動
    事件法為程序法，縱使當事人間之法律關係為一般民事爭議
    事件，然立法既已明定將與勞資爭議相關之民事權利義務爭
    議或侵權行為爭議納入勞動事件範圍，則倘若當事人間之爭
    議符合勞動事件法第2條所定之爭議事件，即屬勞動事件，
    自應依勞動事件法規定進行程序。
  ⒊是以，兩造間之前案勞動事件固因成立系爭調解筆錄而終結
    ，然抗告人主張相對人違反系爭調解筆錄之約定，依系爭調
    解筆錄第4條應給付抗告人8萬元等語，經核抗告人主張之事
    實，仍係基於兩造間原本勞動關係所衍生之民事上權利義務
    爭議，依前開說明，本件應符合勞動事件法第2條第1項第1
    款規定，屬於勞動事件。
  ⒋故抗告人雖主張：兩造是約定「本件（即前案勞動事件）調
    解成立後...」，足見系爭調解筆錄第4條與兩造間原本之勞
    動爭議並無相牽連，抗告人係基於民法和解契約內容而起訴
    ，應非勞動事件云云。然揆諸前揭說明，勞動事件法旨在規
    範何類事件屬於「勞動事件」暨「勞動事件」應進行之相關
    程序，此與當事人間之實體法上爭議是否必然以勞動基準法
    等相關勞動法規為請求，兩者並非等同。故抗告人以兩造間
    之約定係一般民事爭議事件，並非勞動事件，不應依勞動事
    件法規定處理云云，顯有誤會，無足憑採。
  ㈡抗告人主張本件可提起給付訴訟部分：
  ⒈抗告人另主張：抗告人所提出之訴訟為給付之訴，而給付之
    訴本身即含有確認之訴之性質存在，就相對人是否違反系爭
    調解筆錄第4條約定，自可於給付之訴中判斷。但原審裁定
    卻認為系爭調解筆錄第4條為附有條件之強制執行名義，應
    另行訴請確認，應屬有誤云云。
  ⒉然按，勞動調解，經當事人合意，並記載於調解筆錄時成立
    。前項調解成立，與確定判決有同一之效力。勞動事件法第
    26條規定甚明。故抗告人於原審起訴所依據之系爭調解筆錄
    ，與確定判決既有同一之效力（既判力及執行力），則抗告
    人以具有既判力及執行力之系爭調解筆錄，對相對人起訴請
    求給付8萬元，違反一事不再理，於法不合。系爭調解筆錄
    與確定判決既有同一之效力，即可依系爭調解筆錄聲請強制
    執行，不得再以給付之訴加以請求。故抗告人主張本件可提
    起給付之訴云云，洵非可採。
  ⒊至於系爭調解筆錄第4條係附有條件之約定，依強制執行法第
    4條第2項規定，必須「條件成就後」始得開始強制執行。而
    條件成就之事實，應由主張條件成就之執行債權人（即本件
    抗告人）提出證明，由執行法院形式審查執行債權人提出執
    行名義條件成就之證明，若執行法院無法由形式審查而為認
    定，則執行債權人就條件已成就之事實，得另行提起確認之
    訴（確認條件成就事實存在或其他確認之訴）。
　㈢本件抗告人以起訴方式請求，非聲請調解部分：
  ⒈本件抗告人前揭主張之理由，雖非可採，但原審裁定以本件
    訴訟標的即聲請調解標的，為前案勞動事件勞動調解成立之
    效力所及，認抗告人調解聲請不合法，裁定駁回調解之聲請
    。然而，本件抗告人對相對人爭訟所採取之途徑係起訴，而
    非聲請調解。依勞動事件法第16條第1項應先行勞動調解程
    序的前提，應是當事人起訴合法，若法院認為起訴不合法，
    應駁回起訴，而非駁回調解聲請。原審以抗告人聲請調解不
    合法而裁定駁回調解聲請，尚有未合，爰由本院廢棄原裁定
    並發回。
  ⒉至於抗告人於抗告狀中另主張：依民事訴訟法第199條規定，
    審判長具有闡明權，如訴訟程序進行中審判長對於抗告人所
    提訴之聲明或請求權基礎認有變更之可能，抗告人亦能透過
    民事訴訟法第255條第1項但書進行訴之追加或是變更，本件
    仍有受裁判必要性等語。惟此部分涉及當事人倘若為訴之變
    更或追加，該變更或追加是否合法之問題，並非本件抗告程
    序所得審究，宜於發回後由原審斟酌處理，併此說明。
三、爰裁定如主文。
中　　華　　民　　國　　111 　年　　1 　　月　　4 　　日
                  民事第二庭審判長法　官　林中如

                                  法  官  呂仲玉

                                  法  官  陳威憲
以上正本係照原本作成。
不得抗告。   
中　　華　　民　　國　　111 　年　　1 　　月　　4 　　日
                                  書記官  方瀅晴